【裁判字號】    95,訴,1771
【裁判日期】    971211
【裁判案由】    偽證等
【裁判全文】
臺灣臺南地方法院刑事判決              95年度訴字第1771號
公  訴  人  臺灣臺南地方法院檢察署檢察官
被      告  己○○
            丁○○
共      同
選任辯護人  蔡進欽律師
            蘇正信律師
            蔡弘琳律師
上列被告等因偽證等案件，經檢察官提起公訴（94年度偵字第
4033 號），本院判決如下：
    主  文
己○○、丁○○均無罪。
    理  由
一、公訴意旨如附件之起訴書及補充理由書（95年度蒞字第1414
    6號）所載。
二、按犯罪事實應依證據認定之，無證據不得認定犯罪事實；又
    不能證明被告犯罪或其行為不罰者，應諭知無罪之判決，刑
    事訴訟法第154條第2項、第301條第1項分別定有明文。本件
    公訴人認被告己○○、丁○○涉有上開犯行，無非以檢察官
    於先前偵辦93年度選偵字第13號等案件中，於94年2 月22日
    持法院開具之搜索票率員前往李和順之炳翰公司及其住處搜
    索時，在其住處發現有多本他人之銀行存摺，檢察官與司法
    警察在現場過濾存摺時，李和順（當日適出國）之妻甲○○○突然以被告己○○之前開帳戶存摺係日昨向被告己○○所
    借，必須立即返還為由，自辦案人員手中搶過被告己○○之
    存摺，經檢察官嚴正告知該存摺係證據之一，如不返還將涉
    及妨害公務，甲○○○始將該本存摺交還，經當場檢視該本
    以被告己○○名義在中國農民銀行開戶之存摺，發現在93年
    9 月27日有匯入1 筆新臺幣（下同）2000萬元之款項，同日
    即以現金提領支用，於現場詢問甲○○○該筆款項之來源去
    路時，甲○○○推說不知情，並辯稱該筆款項係被告己○○
    私人款項，應向被告己○○求證才知其流向云云，經當場聯
    絡被告己○○到場說明，亦支吾其詞，嗣經其同意後，將其
    帶回臺灣臺南地方法院檢察署（以下簡稱臺南地檢署）偵訊
    ，其於同日偵訊中一方面供承該存摺及另一亦在當天搜索李
    和順家中時，所搜扣亦以其名義開戶之華僑銀行存摺均係其
    所有，另方面對於該二本存摺餘額，及92年9 月27日提領
    2000萬款項之存摺究係何家銀行之存摺，均答稱係華僑銀行
    之存摺（惟實際則均係另本農民銀行之存摺），又該筆鉅額
    款項明明係當日即提領支用，竟又證稱：係3 天後提領云云
    ，再者關於該筆2000萬元之款項，係何人存入，又答稱該筆
    款項係其自己的錢，由其另家銀行存摺存入至何家銀行，則
    已忘記云云，2000萬款項進出非同小可，被告己○○竟會一
    再搞錯，實屬匪夷所思，足見該筆款項根本非其所有。其次
    ，被告己○○於同日偵訊中再詢以該筆款項流向何處，則答
    以係其姊即被告丁○○向其借用，由其臨櫃先匯1000萬元給
    被告丁○○，另1000萬元則以現金交給被告丁○○云云，其
    後又改口稱該筆2000萬元款項，係其因欲購地而將2000萬元
    現金帶回家中，準備付現予賣方，其後因條件未談攏而做罷
    ，始於10日後將1000萬元匯予被告丁○○，稍後再以現金交
    付1000萬元予被告丁○○云云。被告其後苟真係欲借款予其
    姊1000萬元，其先前既知悉用匯款，後次有何必要又大費周
    章以提領現金方式交付？且其幾乎每次偵訊中說詞均不相同
    且時相矛盾，此一單純之借款2000萬元之行為，何以有多套
    版本？顯見，被告己○○所以始終未能對該等帳戶之使用情
    形及該筆2000萬元資金來龍去脈交待清楚，係因該等帳戶實
    際係李和順及妻所有，其僅係人頭帳戶，而其與李和順之妻
    甲○○○始終不敢承認此事實，實係因均知悉該筆款項係用
    於賄選之故，此參諸經己○○同意後對其實施測謊結果，經
    詢以：１、立委選舉其未替李和順買票？２、農銀二千萬元
    不是買票錢？被告己○○否認時，均呈說謊反應，未通過測
    謊，至為明顯。再查：93年9 月27日匯入以被告己○○名義
    在農民銀行所開戶之存摺內之2000萬元，實際係被告李和順
    所有，其依據為：ａ、該帳戶係在李和順家中搜扣；ｂ、審
    理中二位該銀行職員於法院證稱李和順之妻甲○○○經常使
    用該帳戶；ｃ、被告己○○對該帳戶之往來情形完全在狀況
    外，甚至不知該2000萬係自該帳戶存提；ｄ、被告己○○於
    本案執行當日對該筆資金之來源去路交代不清，先則稱其從
    未投資過債券，該筆資金係來自賭博嬴錢（實際係來自其充
    當人頭帳戶之另一債券帳戶轉來），其後回家查明後始改口
    稱係來自債券帳戶。ｅ、被告己○○本身即為法翰公司之總
    務，顯見其與李和順關係密切，李和順若欲規避其金融往來
    遭查緝，被告己○○自係最佳人頭，反之該帳戶若真係被告
    己○○個人所有，以李和順之財勢斷無經常向己○○調度資
    金之理。綜上五點理由，足認該筆資金係李和順所提供，被
    告己○○實際僅係該帳戶之人頭。綜上，被告己○○於臺南
    地檢署偵訊中，結證稱該筆款項係伊所有，其用途先則稱係
    為購地之用云云，後則改稱係為借款予其姊云云，均明顯不
    實，其偽證罪嫌，應堪認定。再者，該筆2000萬元之款項係
    李和順夫婦所有而非被告己○○所有且係用作賄選，已如上
    述，此業已足認被告丁○○前述證述顯屬不實，況該2000萬
    元中，依被告二人所稱，其中1000萬元係由被告己○○先後
    以現金700萬元及300萬元交付被告丁○○，另1000萬元部分
    則由被告己○○先匯入被告丁○○在彰銀土城分行之活期帳
    戶，再由被告丁○○轉入其支票帳戶，又切割成多筆25萬元
    及50萬元之支票存入上述親友及員工帳戶中，再由渠等帳戶
    提出將款項交予被告陳力瑜，苟其目的非在規避選舉期間之
    金融查賄，有何理由畫蛇添足一若斯也，況證人陳淑枝亦供
    稱其先前所提領之200 萬元，係伊以現金提領，將錢帶往李
    和順競選總部，將之交予戊○○轉交予李和順之妻之大嫂莊
    施玉梅，參諸幫丁○○將支票存入自己帳戶並提領之上述（
    如證據欄所示）親友及員工之證述，在在均足證該筆2000萬
    之款項係李和順及妻為規避金融查賄，始透過被告二人輾轉
    將金錢提出，用供賄選，被告丁○○竟於偵訊中為上述不實
    之證述，其偽證及賄選罪嫌亦堪認定，為其論據。訊據被告
    等均堅決否認有何偽證犯行，被告己○○固坦承前開2000萬
    元係甲○○○所有，然辯護人辯稱其偵查中證述內容並非重
    要關係事項；被告丁○○則辯稱己○○的帳戶有匯1000萬元
    到她彰化銀行土城分行的帳戶，該1000萬元確實有分割成幾
    筆50萬元匯給陳福妹等人，但是後來這些錢並沒有全部交給
    她，只有一部分的人將錢領出來交給她，她忘記是誰將錢領
    出來交給她。這些錢是她用來還債的等語。
三、經查：
（一）本件被告己○○於94年2 月22日在偵查中具結證稱前開
      2000萬元係其所有，因為本來要買土地就把錢領出來，後
      來因為他姐姐（即被告丁○○）買地不夠錢，他就借他姐
      姐週轉（94年度偵字第4033號卷第1宗第41-45頁）；於94
      年3 月15日在偵查中具結證稱前開2000萬元係其所有，因
      為他姐姐本來要買土地，向他借錢，他就匯1000萬元及拿
      現金700萬元、300萬元全部匯入他姐姐那裡（94年度偵字
      第4033號卷第3宗第609-611頁）；於95年9 月28日在偵查
      中具結證稱前開2000萬元中之1000萬元是他債券帳戶內解
      約後轉帳過來，另有二筆500 萬元是他借他人名義轉到他
      前開中國農民銀行仁德分行帳戶內（94年度偵字第4033號
      卷第3宗第728-732頁）；於95年11月9 日在偵查中具結證
      稱前開2000萬元是他的錢，本來他領這2000萬元是要投資
      土地，價錢沒有講好所以錢暫時放在家裡。他先匯1000萬
      元給他姐姐，他姐姐不夠又來向他拿（94年度偵字第4033
      號卷第3宗第747-752頁）。此均有卷附訊問筆錄及結文可
      稽。
          被告丁○○則於94年5 月24日在偵查中具結證稱她有
      向被告己○○借前開2000萬元，是用來還債，還有她香港
      4 個月沒有營業的開銷及補足甲存帳戶的錢（94年度偵字
      第4033號卷第1宗第109-112頁）；於95年8月3日在偵查中
      具結證稱她有向被告己○○借前開2000萬元，是因她公司
      產品下架，發生危機，有週轉上的困難，先跟別人借錢，
      後來才向被告己○○借錢還給他們。她曾向陳福妹、陳英
      盛、賴秀媛、顏金智、陳思蓉、陳淑枝、莊施玉梅、丙○○等人借款，大約是93年6月底到7月間借的，一直借一直
      轉到向她弟弟即被告己○○借的時侯為止（臺南地檢署95
      年12月14日乙○朝行94偵4033字第89562號函附資料第37-
      43頁）；於95年11月9 日在偵查中具結證稱當時會那麼做
      （按係指由活期存款帳戶轉至支票存款帳戶，再切割成多
      筆小額支票）是為了要還人家錢（94年度偵字第4033號卷
      第3 宗第747-749頁、第753頁）。此亦均有卷附訊問筆錄
      及結文可憑。
          綜上所述，被告己○○顯有於偵查中具結證稱前開20
      00萬元係他所有，借予被告丁○○週轉之事實；被告丁○○亦有於偵查中具結證稱前開2000萬元係她向被告己○○
      借來還債之事實。
（二）被告己○○所開立中國農民銀行仁德分行帳戶 (帳號0000
      0000000號)中之前開2000萬元係甲○○○所有一節，業據
      被告於本院審理中供明在卷，核與證人甲○○○於本院審
      理時所證述情節相符，並有合作金庫商業銀行（中國農民
      銀行於95年5月1日與合作金庫商業銀行合併）函覆本院查
      詢前開資金來源之97年10月1 日合金總財字第0970031144
      號函及所附之債券交易歷史查詢表、債券歷史交易資料查
      詢單、存摺存款取款憑條、存摺存款存入憑條、交易明細
      表可稽。被告己○○前開中國農民銀行仁德分行帳戶中之
      前開2000萬元係甲○○○所有一節應堪認定。
          再者，前開金額2000萬元中，除被告己○○所稱以現
      金方式交予被告丁○○之1000萬元部分並無證據證明其流
      向外，另1000萬元部分由被告己○○於93年10月11日匯至
      被告丁○○於彰化銀行土城分行所開立之活期儲蓄存款帳
      戶（帳號00000000000000）後，由被告丁○○囑辛○○於
      同年月26日轉存入被告丁○○於彰化銀行土城分行所開立
      之支票存款帳戶（帳號00000000000000）等情，業據證人
      辛○○於本院審理時供明在卷（97年11月27日審判筆錄）
      ，並有被告丁○○前開彰化銀行土城分行活期儲蓄存款帳
      戶、支票存款帳戶交易明細表可稽（94年度偵字第4033號
      卷第1 宗第133頁背面、第114頁）。前開1000萬元於93年
      10月26日轉存入被告丁○○於彰化銀行土城分行所開立之
      支票存款帳戶（帳號00000000000000）後，被告丁○○即
      囑陳鈺環分散開出如附件資金流向圖所示之面額25萬元、
      50萬元等支票共24紙交予被告丁○○，再由廖于華等人帳
      戶兌現（交易（兌現）日期如附件資金流向圖所示，惟其
      中賴林李部分之交易日期應更正為93年10月28日；陳福妹
      部分之交易日期應更正為93年10月29日）等情，亦據證人
      陳鈺環於偵查中（94年度偵字第4033號卷第2宗第437-439
      頁）、賴億潔於偵查中（94年度偵字第4033號卷第2 宗第
      313、314頁）、丙○○於本院（97年11月27日審判筆錄）
      、陳福妹於偵查中（94年度偵字第4033號卷第2 宗第506-
      509頁）、陳淑枝於偵查中（94年度偵字第4033號卷第3宗
      第533-524 頁）供明在卷，並有卷附被告丁○○前開彰化
      銀行土城分行支票存款帳戶交易明細表（94年度偵字第40
      33號卷第1宗第114頁）、支票影本（94年度偵字第4033號
      卷第1宗第145-168頁）可稽。
          前開支票中，陳淑枝、陳英盛共200 萬元部分，由陳
      淑枝提領共200 萬元送至臺南李和順競選總部交予戊○○
      轉交予莊施玉梅等情，業據證人陳淑枝於偵查中（94年度
      偵字第4033號卷第3宗第533-524頁）及證人戊○○於本院
      （97年11月27日審判筆錄）供明在卷；陳福妹之175 萬元
      、丙○○之75萬元部分，係由羅珮云持陳福妹、丙○○之
      存摺兌現提領後，再將金錢交予被告丁○○等情，業據證
      人羅珮云於偵查中（94年度偵字第4033號卷第2宗第412-4
      14頁）供明在卷；被告丁○○之50萬元部分，係由被告丁○○囑證人張芳瑜兌現提領後，再將金錢交予被告丁○○
      等情，業據證人張芳瑜於偵查中（94年度偵字第4033號卷
      第2宗第426-428頁）供明在卷。亦即，此部分支票金額於
      兌現提領後，均再回流至被告丁○○手中，顯非被告丁○○係用以償還債務。況且，苟被告丁○○係用以清償債務
      ，何需將陳英盛部分拆開成發票日期均相同（93年10月28
      日），且兌現日期均為93年11月2日之3紙支票；將陳福妹
      部分拆開成發票日期均相同（93年10月28日），且兌現日
      期均為93年11月2日之4紙支票；將丙○○部分拆開成發票
      日期均相同（93年10月28日），且兌現日期均為93年10月
      29日之2 紙支票？另由莊施玉梅、潘瑞祥、賴憶潔、賴林
      李、顏金智、廖于華及不詳姓名之人帳戶兌現支票部分，
      雖無法認定其支票兌現後資金是否再回流至被告丁○○手
      中。然前開支票係被告丁○○用以清償債務，何需將莊施
      玉梅部分拆開成發票日期均相同（93年10月28日），且兌
      現日期均為93年11月3日之4紙支票；將潘瑞祥部分拆開成
      發票日期均相同（93年10月28日），且兌現日期均為93年
      10月29日之2 紙支票，另由潘瑞祥之妻陳麗蓉借用賴憶潔
      帳戶兌現發票日期為93年10月28日、兌現日期亦為93年10
      月28日之支票1 紙？益徵被告丁○○於所稱前開金額係用
      以償還債務一節顯非實在。
          綜上所述，被告己○○、丁○○二人前開於偵查中具
      結所為之證述內容應屬虛偽陳述。
（三）按刑法第168 條規定證人依法作證時，必須對於案情有重
      要關係之事項為虛偽之陳述，始負偽證之罪責；所謂於案
      情有重要關係之事項，係指該事項之有無，足以影響於裁
      判之結果者而言，蓋證人就此種事項為虛偽之陳述，則有
      使裁判陷於錯誤之危險，故以之為偽證罪而科以刑罰（最
      高法院82年度台上字第6220號判決參照）。再者，所謂於
      案情有重要關係之事項，係指該事項之有無，足以影響於
      裁判之結果者而言（最高法院94年度台上字第896 號判決
      參照）。然而，所謂「該事項之有無，足以影響於裁判之
      結果」其判斷標準為何？事實上，裁判結果之產生，通常
      係由多項條件（事項）積集而成，苟某條件（事項）是裁
      判結果產生之必要條件（不需為充分條件），則該條件（
      事項）即係足以影響裁判結果之於案情有重要關係之事項
      。舉例而言，如在某甲殺人案件中，若「甲殺人」（Ｐ）
      則「甲在現場」（Ｑ）。當此一命題為真時，則「甲在現
      場」（Ｑ）即為「甲殺人」（Ｐ）之必要條件。雖然即使
      證明「甲在現場」，未必能認定「甲殺人」（甲仍有在旁
      觀看、勸架．．．等多種可能存在，故「甲在現場」並非
      「甲殺人」之充分條件）；但如果能證明「甲不在現場」
      （非Ｑ），則「甲殺人」之事實即不成立（非Ｐ）。就本
      案而言，檢察官以被告二人為證人之他案（93年度選偵字
      第13、16、20、21、31、37、39、44、45號、94年度選偵
      字第3、8號）中所要證明之事實為前開帳戶內之金錢實際
      係另案被告李和順及其妻甲○○○所有，被告己○○本身
      僅係另案被告李和順及甲○○○所借用之人頭戶，而該筆
      資金實係作為賄選之用（詳如起訴書所載），而如果「前
      開2000萬元為另案被告李和順及其妻甲○○○所有，預備
      供賄選之用」（Ｐ），則「前開2000萬元係被告己○○所
      有，借予被告丁○○作為還債之用之事實不存在」（Ｑ）
      。雖然縱使「前開2000萬元係被告己○○所有，借予被告
      丁○○作為還債之用之事實不存在」，亦未必能證明「前
      開2000萬元為另案被告李和順及其妻甲○○○所有，預備
      供賄選之用」之事實存在（前開2000萬元仍有供支付賄選
      以外之競選其它花費、與競選無關之用途．．．等多種可
      能存在）。然而，若被告二人之陳述內容係證明「前開20
      00萬元係被告己○○所有，借予被告丁○○作為還債之用
      之事實不存在」為非（非Ｑ），則「前開2000萬元為另案
      被告李和順及其妻甲○○○所有，預備供賄選之用」之事
      實即不成立（非Ｐ），而應為無罪（裁判結果）之諭知。
      因此，被告二人前開於偵查中具結所為之供述，顯係足以
      影響裁判結果之於案情有重要關係之事項。
（四）按刑事訴訟法第181 條規定：「證人恐因陳述致自己或與
      其有前條第一項關係之人受刑事追訴或處罰者，得拒絕證
      言」。此項規定旨在免除證人陷於抉擇控訴自己或與其有
      一定身分關係之人犯罪，或因陳述不實而受偽證之處罰，
      或不陳述而受罰鍰處罰等困境。證人此項拒絕證言權與被
      告之緘默權同屬不自證己罪之特權，為確保證人此項權利
      ，民事訴訟法第307條第2項及刑事訴訟法第186條第2項均
      規定法官或檢察官有告知證人得拒絕證言之義務；如法官
      或檢察官未踐行此項告知義務，而逕行告以具結之義務及
      偽證之處罰，並命朗讀結文後具結，將使證人陷於前述抉
      擇困境，無異侵奪證人此項拒絕證言權，有違證人不自證
      己罪之原則。該證人於此情況下所為之具結程序即有瑕疵
      ，為貫徹上述保障證人權益規定之旨意，自應認其具結不
      生合法之效力，縱其陳述不實，亦不能遽依偽證罪責論擬
      （最高法院97年度台上字第265號判決參照）。經查：
    1.本件被告己○○係因其中國農民銀行帳戶 (帳號00000000
      000號)存摺在另案被告李和順住處被搜獲，經檢視該存摺
      之內容，發現在93年9 月27日有匯入一筆2000萬元之款項
      ，同日即以現金提領出去，因時逢選舉前夕，辦案人員認
      該筆資金極為可疑，疑與賄選有關，當場聯絡被告己○○
      到場說明，並將其帶回臺南地檢署偵訊，其過程業據檢察
      官於起訴書內記載甚詳。被告己○○事後經檢察官認其此
      部分涉有共同預備賄選罪而將其列為被告並提起公訴，亦
      有卷附本院94年度選訴字第9 號、臺灣高等法院臺南分院
      95年度選上訴字第599 號刑事判決可稽。亦即，被告己○○關於前開2000萬元相關事實之陳述，顯有致自己受刑事
      追訴之情形，依刑事訴訟法第181條、第186條第2 項規定
      ，被告己○○得拒絕證言，法官或檢察官亦有告知證人得
      拒絕證言之義務。然而，本件被告英岳於94年2 月22日在
      臺南地檢署第5偵查庭（補充理由書編號1）及94年3 月15
      日在臺南地檢署第5偵查庭（補充理由書編號2）證述時，
      檢察官【並未依規定告知證人得拒絕證言之權利】，有卷
      附訊問筆錄可稽（94年度偵字第4033號卷第1 宗第41頁、
      第3宗第609頁）。揆諸前開說明證人即被告己○○於此情
      況下所為之具結程序即有瑕疵，自應認其具結不生合法之
      效力。
    2.再者，被告己○○與被告丁○○為親姐弟，業據渠等供明
      在卷，且有卷附三等親資料查詢結果列印單（94年度偵字
      第4033號影印卷第14頁）、被告丁○○口卡可供比對。亦
      即，被告己○○與被告丁○○為二等親之旁系血親。被告
      己○○之供述亦有致被告丁○○受刑事追訴之情形，依刑
      事訴訟法第181條、第186條第2 項規定，被告己○○得拒
      絕證言，法官或檢察官亦有告知證人得拒絕證言之義務。
      然而，本件被告己○○於94年2月22日在臺南地檢署第5偵
      查庭（補充理由書編號1）及94年3月15日在臺南地檢署第
      5偵查庭（補充理由書編號2）證述時，檢察官並未依規定
      告知證人【就有關被告丁○○部分】得拒絕證言之權利，
      有卷附訊問筆錄可稽（94年度偵字第4033號卷第1 宗第41
      頁、第3宗第609頁）。揆諸前開說明證人即被告己○○於
      此情況下所為之具結程序即有瑕疵，自應認其具結不生合
      法之效力。
    3.本件承辦檢察官於94年3 月27日以被告丁○○涉有偽證犯
      行，自動檢舉簽分偵案辦理，有卷附簽呈可憑（94年度偵
      字第4033號卷第1宗第1頁及卷面被告欄）。亦即，此時被
      告丁○○已具有被告身分。依刑事訴訟法第180條第1項第
      1款、第185條第2 項規定，被告己○○得拒絕證言，法官
      或檢察官亦有告知證人得拒絕證言之義務。然而，本件被
      告己○○於95年9 月28日在臺南地檢署內勤訊問室（補充
      理由書編號3）及95年11月9日在臺南地檢署第3訊問室（
      補充理由書編號4）證述時，檢察官並未依規定告知證人
      【就有關被告丁○○部分】得拒絕證言之權利，有卷附訊
      問筆錄可稽（94年度偵字第4033號卷第3 宗第728、729頁
      、第747頁）。甚至95年11月9日在臺南地檢署第3 訊問室
      證述時，檢察官問被告己○○與被告丁○○及陳英盛、陳
      福妹、李和順．．．等人有何關係時，被告己○○即答稱
      與被告丁○○及陳英盛、陳福妹是其兄姐，檢察官仍未依
      規定告知證人【就有關被告丁○○及陳英盛、陳福妹部分
      】得拒絕證言之權利。證人即被告己○○於此情況下所為
      之具結程序即有瑕疵，自應認其具結不生合法之效力。
          從而，本件被告己○○以證人身分為前開證述時，其
      具結程序均有瑕疵，而與刑法第168 條偽證罪之要件不符
      縱其陳述不實，亦不能遽依偽證罪責論處。
（五）關於被告丁○○部分，其雖分別於94年5 月24日在臺南地
      檢署第3 偵查庭、95年8月3日在臺南地檢署內勤訊問室、
      95年11月9日在臺南地檢署第3訊問室以證人身分為供述（
      被告丁○○被訴偽證犯行部分，起訴書並未記載犯罪時間
      、地點，經公訴檢察官於本院96年3 月12日準備程序中補
      充陳稱係94年5月24日、95年8月3日、95年11月9日三次）
      ，然而：
    1.本件承辦檢察官於94年3 月27日以被告丁○○涉有偽證犯
      行，自動檢舉簽分偵案辦理已如前述。亦即，被告丁○○
      關於前開2000萬元相關事實之陳述，顯有致自己受刑事追
      訴之情形，依刑事訴訟法第181條、第186條第2項規定，
      被告丁○○得拒絕證言，法官或檢察官亦有告知證人得拒
      絕證言之義務。然而，本件被告丁○○於94年5 月24日在
      臺南地檢署第3 偵查庭證述時，檢察官【並未依規定告知
      證人得拒絕證言之權利】，有卷附訊問筆錄可稽（94年度
      偵字第4033號卷第1宗第109頁）。揆諸前開說明證人即被
      告丁○○於此情況下所為之具結程序即有瑕疵，自應認其
      具結不生合法之效力。
    2.再者，被告丁○○與被告己○○為親姐弟已如前述。亦即
      ，被告己○○與被告丁○○為二等親之旁系血親。被告丁○○於94年5月24日、95年8月3日、95年11月9日為證述時
      ，被告己○○已因同一事實涉有預備賄選罪經檢察官於94
      年3 月31日提起公訴，有卷附臺灣高等法院被告前案紀錄
      表、本院94年度選訴字第9 號、臺灣高等法院臺南分院95
      年度選上訴字第599 號刑事判決可稽。況且被告己○○亦
      於94年3 月27日經本案承辦檢察官以涉有偽證犯行，自動
      檢舉簽分偵案辦理，有卷附簽呈可憑（94年度偵字第4033
      號卷第1宗第1頁及卷面被告欄）。亦即，此時被告丁○○
      之供述顯有致被告己○○受刑事追訴或處罰，及與被告己○○有二等親之旁系血親之情形，依刑事訴訟法第181 條
      、第186條第2項、第180條第1項第1款、第185條第2 項規
      定，被告丁○○得拒絕證言，法官或檢察官亦有告知證人
      得拒絕證言之義務。然而，被告丁○○為前開證述時，檢
      察官並未依規定告知證人【就有關被告己○○部分】得拒
      絕證言之權利，有卷附訊問筆錄可稽（94年度偵字第4033
      號卷第1宗第109頁、臺南地檢署95年12月14日乙○朝行94
      偵4033字第89562 號函附資料第37頁、94年度偵字第4033
      號卷第3宗第747頁）。甚至95年11月9日在臺南地檢署第3
      訊問室證述時，檢察官問被告丁○○與被告己○○及陳英
      盛、陳福妹、李和順．．．等人有何關係時，被告丁○○
      即答稱與被告己○○及陳英盛、陳福妹是其兄姐弟，檢察
      官仍未依規定告知證人【就有關被告己○○及陳英盛、陳
      福妹部分】得拒絕證言之權利。揆諸前開說明證人即被告
      丁○○於此情況下所為之具結程序即有瑕疵，自應認其具
      結不生合法之效力。
          從而，本件被告丁○○以證人身分為前開證述時，其
      具結程序均有瑕疵，而與刑法第168 條偽證罪之要件不符
      縱其陳述不實，亦不能遽依偽證罪責論處。
（六）本件被告己○○、丁○○被訴偽證罪部分，因其具結程序
      有前開瑕疵，而與刑法第168 條偽證罪之要件不符，不能
      遽依偽證罪責論處已如前開（四）、（五）之論述。然而
      ，除此之外，本院欲再進一步說明者，為前開證述程序中
      ，被告英岳於95年9 月28日在臺南地檢署內勤訊問室、95
      年11月9日在臺南地檢署第3訊問室之供述部分，及被告丁○○於95年8月3 日在臺南地檢署內勤訊問室、95年11月9
      日在臺南地檢署第3 訊問之供述部分，雖檢察官有告知被
      告己○○、被告丁○○就其陳述致自己受刑事追訴或處罰
      部分，得拒絕證言。然而：
    1.製作前開訊問筆錄時，檢察官係以被告身分傳喚、拘提被
      告己○○、丁○○到庭，有卷附拘票（臺南地檢署95年12
      月14日乙○朝行94偵4033字第89562 號函附資料第23頁）
      、送達證書（94年度偵字第4033號卷第3 宗第725、744、
      745頁）及點名單可稽。
    2.依卷附前開訊問筆錄所載，被告二人到庭後，檢察官於訊
      問前均先行告知刑事訴訟法第95條各款所列事項。由此觀
      之，檢察官似係以被告身分訊問被告己○○、丁○○二人
      。然而檢察官於告知刑事訴訟法第95條各款所列事項後，
      立即告知「．．．有關你自己涉嫌的部分，你可以保持緘
      默不回答，有關他人涉嫌的部分，你有作證的義務，必須
      據實陳述，但如果問你問題時，你怕陳述會導致自己受到
      刑事追訴或處罰，你可以針對該問題不回答．．．」等刑
      事訴訟法第181 條之告知事項。由此觀之，檢察官反而似
      以證人身分訊問被告己○○、丁○○二人。檢察官同時為
      前開被告及證人之權利告知完畢，其後之訊問程序並未區
      分係以被告身分或證人身分訊問被告己○○、丁○○二人
      ，顯易造成受訊問人之身分混淆。
    3.尤有甚者，檢察官於95年8月3日之訊問「證人」丁○○結
      束後，當庭諭知「被告經訊問後，認為犯罪嫌疑重大，且
      有串證之虞，應聲請法院准予羈押。」，亦有卷附前開訊
      問筆錄及羈押聲請書（臺南地檢署95年12月14日乙○朝行
      94 偵4033字第89562號函附資料第44頁）可稽。苟檢察官
      係以證人身分訊問被告丁○○，何以訊問完畢後，未再改
      依訊問被告程序為訊問，即當庭諭知「被告經訊問後，認
      為犯罪嫌疑重大，且有串證之虞，應聲請法院准予羈押。
      」？
          按被告之緘默權（刑事訴訟法第95條第2 款）為確保
      不自證己罪原則之核心內涵。如以被告身分接受訊問，則
      對訊問者之任何問題均可表示緘默。但如以證人身分接受
      訊問，則拒絕證言之範圍將遭大幅限縮。因此，在訊問程
      序中，訊問者應使受訊問者明確知悉其係以何身分應訊，
      俾其得主張應有之權利，否則即有違正當法律程序。本件
      前開偵查中之權利告知及具結、訊問程序，顯已將對被告
      之訊問與對證人之訊問合而為一，使被訊問者在同一訊問
      程序中同時具有被告及證人之身分，極易導致被訊問者發
      生角色認知錯亂之情形，無由達成使刑事訴訟法保護證人
      、被告之目的。在此情形下，應認前開具結、訊問程序有
      瑕疵。前開具結、訊問程序既有瑕疵，自不得據以課處被
      告二人偽證之罪責（至於其證述內容在他案是否有證據能
      力，則屬另一法律問題範疇）。
（七）按預備賄選罪之構成要件為預備對於有投票權之人，行求
      期約或交付賄賂或其他不正利益，而約其不行使投票權或
      為一定之行使，修正前公職人員選舉罷免法第90條之1 第
      2項、第1項（96年11月7日修正後條次變更為第99條第2項
      、第1 項）定有明文。關於被告丁○○被訴預備行賄罪部
      分，並無證據足資認定前開2000萬元預備作何用途、如何
      預備對於有投票權之人，行求期約或交付賄賂或其他不正
      利益，而約其不行使投票權或為一定之行使之賄選計劃．
      ．．。亦即，檢察官並未能舉證證明前開2000萬元係如何
      預備供賄選之用。
          再者，依現存證據至多僅足以認定前開2000萬元中，
      有1000萬元係以現金方式交付予被告丁○○收受。另匯款
      至被告丁○○前開帳戶之1000萬元部分，經拆成多張小額
      支票兌現後，大部分資金回流至被告丁○○手中，另一部
      分則分別由莊施玉梅、潘瑞祥、賴憶潔、賴林李、顏金智
      、廖于華等人帳戶兌現。至於前開回流至被告丁○○手中
      或由其他人帳戶兌現之資金究流向何方？有無移轉至另案
      被告李和順處？如果有，是否與選舉有關？即令與選舉有
      關，選舉花費並非只有賄選一項，為何前開資金必然是作
      為預備賄選之用？均無積極證據可供證明。雖其中有200
      萬元係由丁○○囑陳淑枝拿至臺南李和順競選總部交予戊○○轉交莊施玉梅收受，已如前述。然而，莊施玉梅為何
      收受該200 萬元？收受後作何處置？與賄選有何關聯？均
      乏證據證明。況且證人戊○○於偵查中亦證稱莊施玉梅在
      李和順競選總部係負責伙食採購工作（94年度偵字第4033
      號卷第宗第515 頁）。是本件依現存之證據並無從排除前
      開金錢係用於賄選以外之其他用途之可能。
          雖檢察官於論告時援引臺灣高等法院臺南分院96年度
      選上更(一)字第474 號判決內容認前開金錢係供預備賄選之
      用。然本件判決並不受前開臺灣高等法院臺南分院判決之
      拘束，先予敘明。再者，該判決中所引之多項證據，包括
      測謊報告，並未經檢察官列為本案之證據，本院自不得予
      以審酌。況且，該判決雖認定另案被告陳玉芬、林劍龍於
      93年9 月間購買魚酥分送選民之資金是另案被告黃素寬交
      給陳玉芬，惟並無證據足資證明另案被告黃素寬之資金來
      源與被告丁○○有何關聯性，尤有甚者，早在前開資金流
      至被告丁○○帳戶前，另案被告陳玉芬、林劍龍即有購買
      魚酥行為。又依前開判決所載，在另案中雖被告林劍龍有
      供稱另案被告陳啟明有交付其60萬元，要其自行決定是否
      買票。然亦無證據足資證明另案被告陳啟明之資金來源與
      被告丁○○有何關聯性。又依前開判決所載，在另案中雖
      在另案被告賴東約處查獲23萬5000元可疑現金，惟該現金
      是否確係供預備賄選之用？資金來源與被告丁○○有何關
      聯性？均無證據足資證明。尤有甚者，依前開判決所載，
      前開現金上有蓋有93年11月29日之日期戳記之豎鈔紙，此
      日期亦與被告丁○○取得前開資金及資金回流至被告丁○○手中之日期相去甚遠。綜上所述，本院基於本判決並不
      受前開臺灣高等法院臺南分院判決之拘束、該判決中所引
      之多項證據並未經檢察官列為本案之證據，本院自不得予
      以審酌、本案並無證據足資認定被告丁○○持有之前開資
      金與預備賄選有何具體聯結等理由，與前開判決為不同裁
      判結果，認本件依現存證據逕行認定被告丁○○有預備賄
      選犯行，顯未逾合理可疑之程度。
四、綜上所述，本件被告二人被訴偽證罪嫌部分，因具結程序有
    前開瑕疵，而與刑法第168 條偽證罪之要件不符，不能遽依
    偽證罪責論處；另被告丁○○被訴預備賄選罪嫌部分，依現
    存證據並無法排除其他合理之可能性存在，尚不足以逕行認
    定被告丁○○有預備賄選犯行。從而，本件被告二人依法均
    應為無罪之諭知。
五、據上論斷，應依刑事訴訟法第301條第1項，判決如主文。
本案經檢察官庚○○到庭執行職務。
中    華    民    國    97    年    12    月    11    日
                    刑事第三庭  審判長法  官  鄭文祺
                                      法  官  陳振謙
                                      法  官  陳欽賢
以上正本證明與原本無異。
如不服本判決，應於收受本判決後10日內，向本院提出上訴書狀
，並應敘述具體理由。其未敘述上訴理由者，應於上訴期間屆滿
後20日內向本院補提理由書狀（均須按他造當事人之人數附繕本
）「切勿逕送上級法院」。
                                      書記官  張宜柔
中    華    民    國    97    年    12    月    11    日


司法院資訊處製作；財團法人民間司法改革基金會備份。
